【裁判字號】    98,消債抗,532
【裁判日期】    980923
【裁判案由】    聲請更生程序
【裁判全文】
臺灣高雄地方法院民事裁定           98年度消債抗字第532號
抗  告  人  甲○○
代  理  人  徐豐益律師
上列抗告人因消費者債務清理條例聲請更生程序事件，對於中華
民國98年8 月21日本院98年度消債更字第277 號第一審裁定提起
抗告，本院管轄之第二審合議庭裁定如下：
    主  文
抗告駁回。
抗告程序費用新臺幣壹仟元由抗告人負擔。
    理  由
一、抗告意旨略以：伊因積欠各債權銀行之債務，共計達新臺幣
    （下同）4,851,986 元，前未曾依「中華民國銀行公會會員
    辦理消費金融案件無擔保債務協商機制」請求共同協商債務
    清償方案，而於消費者債務清理條例施行後，向永豐商業銀
    行股份有限公司（下稱永豐銀行）提出前置協商之申請，惟
    因協商條件無共識而協商不成立，故永豐銀行於民國（下同
    ）97年10月9 日協商破裂後寄發前置協商不成立通知書給抗
    告人，抗告人遂依法提出更生程序之聲請。查抗告人經營之
    寵物店每月營業額約為100,000 元，淨利為33,333元，扣除
    每月生活必要支出及母親之扶養費用後，僅剩18,690元，已
    不足繳納房貸30,000元，自然無法與債權人達成協議。又抗
    告人之子女今年才剛畢業，但97年向最大債權銀行申請前置
    協商時仍有扶養費之支出，抗告人實有不可清償之虞，原裁
    定法院未審酌上情，逕認抗告人無不能清償之情事，實有違
    誤。為此，抗告人爰依法提起本件抗告，並聲明：(一)原裁定
    廢棄。(二)裁定准予對於債務人裁定開始更生程序。
二、按「債務人不能清償債務或有不能清償之虞者，得依本條例
    所定更生或清算程序，清理其債務」，消費者債務清理條例
    第3 條定有明文。衡以消費者與金融機構間債之關係之發生
    ，係依契約自由原則及相互間之信賴為基礎，此為社會經濟
    活動得以維繫及發展之重要支柱，債務人經濟窘迫，固不應
    任其自生自滅，債權人一方之利益，仍不能因之摒棄不顧。
    故債務人於協商程序中，自應本於個人財產及收支狀況，依
    最大誠信原則，商討解決方案。如終究不能成立協商，於聲
    請更生或清算時，法院審酌上開條文所謂「不能清償或有不
    能清償之虞」，自宜綜衡債務人全部收支及財產狀況，評估
    是否已不能維持符合人性尊嚴之最基本生活條件，所陳報之
    各項花費，是否確屬必要性之支出，如曾有協商方案，其條
    件是否已無法兼顧個人生活之基本要求等情，為其判斷之準
    據。倘債務人有固定收入，具備分期清償債務之能力，僅一
    時無法清償全部債務，即難謂債務人不能清償其債務，以避
    免其藉此善意之立法而惡意圖謀減免債務，致使社會陷於道
    德之危險，並因此使信用緊縮而造成社會經濟之動盪。
三、本院判斷如下：
  (一)抗告人主張其業已向最大債權金融機構永豐銀行請求共同
    協商債務清償方案，惟於民國97年10月9 日業經該銀行通知
    前置協商不成立，此有抗告人提出之前置協商不成立通知書
    乙紙在卷可稽，則依前揭條文之規定及說明，其自應有不能
    清償債務或有不能清償之虞，且此情形業使其陷於經濟上之
    困境時，法院始須准之進行更生或清算。
  (二)本件抗告理由係以抗告人陳稱每月應支出之必要費用尚包
    含每月需負擔之房貸30,000元。然其每月收入扣除個人生活
    費及母親扶養費後，餘額已不足繳納房貸費用，自然無法與
    債權人達成協議，況抗告人之子女今年才剛畢業，97年向最
    大債權銀行申請前置協商時仍有扶養費之支出云云。惟查
    抗告人除營業收入外，名下尚有門牌號碼高雄市左營區○○
    ○路2 號之30房地，公告現值合計約為1,788,672 元。前揭
    房地設定有第1 順位最高限額抵押權4,200,000 元，未償還
    本金為2,947,000 元等情，有上開信用報告、抗告人財產歸
    屬資料清單、土地及建物登記謄本可參。然依現今一般不動
    產交易常情，不動產實際交易價格，均遠高於公告現值。是
    以抗告人名下房地實際價值，應不僅為以其房地之公告現值
    所計算之，而應較趨近於4,200,000 元，始稱合理。則以此
    計算之結果，抗告人名下房地換價後應足以清償抵押債務，
    抗告人如無力再負擔每月房貸款項，即應以處分房地方式以
    減少債務。況抗告人於98年9 月7 日之抗告狀亦自陳，前揭
    房貸係因創業初期，以其名下房屋作抵押向永豐銀行貸款創
    業資金而來，則前揭房貸與購入自用住宅房地一事無涉，其
    每月繳納房貸款項30,000元縱屬真實，亦不能認為屬生活必
    要費用支出項目，始為公允。次查抗告人子女今年既皆將
    近成年且已畢業，抗告人又未釋明其子女有何無謀生能力之
    情事存在，應認其子女均有謀生能力而無受抗告人扶養之必
    要。則抗告人現已免除扶養義務支出，當有更多餘額可用以
    清償債務。據此，抗告人每月營業淨收入33,333元扣除必要
    生活費用及母親之扶養費後，仍餘有18,690元可供清償，尚
    未陷於經濟上之困境而無得維持生活。且抗告人現存債務
    4,851,986 元僅逾其名下房地價值651,986 元，以抗告人每
    月結餘18,690元，上列債務最多35期即可清償。繼以抗告人
    現年45歲，距法定退休年齡尚有二十年，仍有合理且長期間
    之工作能力，難認確有不能清償債務之虞，自難認具備更生
    之要件。原審以此為由裁定駁回抗告人更生之聲請，並無違
    誤。
四、綜上所述，抗告人尚無「不能清償債務或不能清償之虞」，
    其更生之聲請即不符消費者債務清理條例第3 條所定要件，
    依上規定，自應駁回其更生之聲請，原審裁定駁回抗告人更
    生之聲請，依法即無違誤，抗告意旨指摘原裁定不當，求予
    廢棄原裁定，為無理由，應予駁回。
五、據上論結，本件抗告為無理由，依消費者債務清理條例第11
    條第2 項、第15條，民事訴訟法第495 條之1 第1 項、第44
    9 條第1 項、第95條、第78條，裁定如主文。
中    華    民    國    98    年    9     月    23    日
                民事鳳山分庭審判長法      官  楊富強
                                  法      官  林意芳
                                  法      官  何悅芳
以上正本證明與原本無異。
本裁定不得再抗告。
中    華    民    國    98    年    9     月    23    日
                                  書  記  官  陳俐嫺


司法院資訊處製作；財團法人民間司法改革基金會備份。
